臺灣板橋地方法院刑事判決　　　　　　 99年度交易字第889號
公　訴　人　臺灣板橋地方法院檢察署檢察官
被　　　告　丁氏追
　　　　　　陳凱硯
上　一　人
選任辯護人　蕭仁杰律師
上列被告等因過失傷害案件，經檢察官提起公訴（99年度調偵字
第2076號），本院判決如下：
    主  文
丁氏追犯過失傷害罪，處拘役肆拾日，如易科罰金，以新臺幣壹
仟元折算壹日。
陳凱硯犯過失傷害罪，處拘役伍拾日，如易科罰金，以新臺幣壹
仟元折算壹日。
    事  實
一、丁氏追未考領中華民國重型機車駕駛執照，其明知無駕駛執
    照者，不得駕車行駛，竟於民國98年12月26日凌晨0 時49分
    許，騎乘車牌號碼528-CHC 號普通重型機車，搭載友人陳氏
    榮沿臺北縣板橋市（現改制為新北市板橋區○○○路○ 段往
    浮洲橋方向行駛，途經篤行路1 段與大觀路3 段之交岔路口
    ，欲左轉駛入大觀路3 段時，本應注意車輛行駛至交岔路口
    轉彎時，轉彎車應讓直行車先行，而依當時天候陰、夜間有
    照明、柏油路面乾燥、無缺陷或其他障礙物、視距良好及其
    智識能力等情形，並無不能注意之情事，竟疏未注意而貿然
    左轉，適有陳凱硯騎乘車牌號碼605-GCU 號普通重型機車沿
    同向自後方行駛而來，本應注意車輛行駛時，駕駛人應注意
    車前狀況，並隨時採取必要之安全措施，且依當時外在狀況
    及其智識能力，並無不能注意之情事，亦疏未注意而貿然前
    行欲自丁氏追所騎機車之左側超車，陳凱硯所騎機車車頭遂
    與丁氏追所騎機車之左後側車身發生碰撞，雙方因而均人車
    倒地，致陳凱硯受有右手大拇指、左手及下巴擦傷、右肩挫
    傷之傷害；丁氏追受有頭部創傷併腦震盪及前額挫傷、左手
    食指撕裂傷2 公分、左肩及左足擦傷之傷害；陳氏榮則受有
    左足部開放性傷口、左脛骨與腓骨閉鎖性骨折之傷害（陳氏
    榮僅對陳凱硯提出過失傷害之告訴，未對丁氏追提出告訴）
    。丁氏追於肇事後留在現場，於有偵查犯罪職權之機關或公
    務員僅知悉犯罪事實，尚不知犯罪人為何人前，即向前來現
    場處理之警員坦承肇事而接受裁判；另陳凱硯受傷後前往亞
    東紀念醫院接受治療，於有偵查犯罪職權之機關或公務員僅
    知悉犯罪事實，尚不知犯罪者為何人前，即向前來亞東紀念
    醫院處理之警員坦承肇事而接受裁判。
二、案經陳凱硯、丁氏追及陳氏榮分別訴由臺北縣（現改制為新
    北市，以下同）政府警察局板橋分局移請臺灣板橋地方法院
    檢察署（下稱板橋地檢署）檢察官偵查起訴。
    理  由
一、按被告丁氏追、陳凱硯所犯係最重本刑為3 年以下有期徒刑
    、拘役或專科罰金之罪，屬刑事訴訟法第376 條第1 款所列
    之罪之案件，依同法第284 條之1 規定，第一審得由法官獨
    任進行審判程序，合先敘明。
二、證據能力部分：
  (一)證人即告訴人陳凱硯、丁氏追曾分別於檢察官偵查中到庭具
    結作證，證人陳凱硯向檢察官所為關於被告丁氏追犯罪事實
    部分之言詞陳述，及證人丁氏追向檢察官所為關於被告陳凱
    硯犯罪事實部分之言詞陳述，並無證據證明有何顯不可信之
    情況，且分別與被告丁氏追、陳凱硯本案待證事實相關，依
    刑事訴訟法第159 條之1 第2 項規定，均得為證據。
  (二)證人陳凱硯、陳氏榮於警詢時之言詞陳述（以上均為有關被
    告丁氏追犯罪事實之部分）、卷附道路交通事故現場草圖、
    現場圖、道路交通事故調查報告表（一）、（二）、亞東紀
    念醫院99年4 月9 日診字第0990085032號（病患陳氏榮）、
    99年6 月11日診字第0990098696號（病患丁氏追）、99年10
    月21日診字第0990327844號（病患陳凱硯）乙種診斷證明書
    各1 份，均屬被告丁氏追、陳凱硯2 人或被告丁氏追以外之
    人於審判外之言詞或書面陳述，而被告2 人及被告陳凱硯之
    選任辯護人就上開言詞或書面陳述，於本院調查證據時知有
    刑事訴訟法第159 條第1 項不得為證據之情形，均在本院審
    判程序中表示對證據能力無意見（見本院100 年1 月6 日審
    判筆錄第3 頁），亦未於言詞辯論終結前聲明異議，視為同
    意作為證據，本院審酌該等言詞或書面陳述作成之情形均屬
    正常，並無違背法定程序或不當之情形，且與被告2 人或被
    告丁氏追是否犯罪之待證事實相關，認適當作為證據，故上
    開言詞或書面陳述依刑事訴訟法第159 條之5 之規定，均具
    有證據能力。
三、得心證之理由：
  (一)被告丁氏追之部分：
    上揭有關被告丁氏追部分之犯罪事實，業據被告丁氏追於本
    院審理時坦承不諱，核與證人即告訴人陳凱硯於警詢、偵訊
    時、證人即被害人陳氏榮於警詢、本院審理時證述之情節（
    見板橋地檢署99年度偵字第18448 號偵查卷〈下稱偵一卷〉
    第9-16、53頁、本院100 年2 月9 日審判筆錄）大致相符，
    並有道路交通事故現場草圖、現場圖、道路交通事故調查報
    告表（一）、（二）、亞東紀念醫院99年10月21日診字第09
    90327844號（病患陳凱硯）乙種診斷證明書各1 份、現場暨
    車損照片10張、監視器錄影畫面翻拍照片4 張（見偵一卷第
    18-21 、31-37 頁、板橋地檢署99年度調偵字第2076號偵查
    卷第8 頁）及監視器錄影光碟1 片附卷可憑，足認被告丁氏
    追之自白與事實相符。
  (二)被告陳凱硯之部分：
    訊據被告陳凱硯固坦認於前揭時、地，騎乘機車與告訴人即
    同案被告丁氏追騎乘之機車發生碰撞，告訴人丁氏追、陳氏
    榮均因而倒地受傷等情不諱，惟矢口否認有何過失傷害犯行
    ，辯稱：是丁氏追轉彎前未讓直行車先行且突然左轉彎，伊
    煞車不及，兩車才會發生碰撞，伊並無未注意車前狀況之情
    形，已盡注意之義務，對車禍之發生沒有過失云云。經查：
  1.被告陳凱硯於前揭時、地，騎乘車牌號碼605-GCU 號普通重
    型機車與告訴人丁氏追所騎乘、搭載陳氏榮之車牌號碼528-
    CHC 號普通重型機車發生碰撞，告訴人丁氏追、陳氏榮因而
    倒地，致告訴人丁氏追受有頭部創傷併腦震盪及前額挫傷、
    左手食指撕裂傷2 公分、左肩及左足擦傷之傷害，告訴人陳
    氏榮則受有左足部開放性傷口、左脛骨與腓骨閉鎖性骨折之
    傷害等事實，業據被告陳凱硯坦承在卷，核與證人即告訴人
    丁氏追於偵訊及本院審理時、證人即告訴人陳氏榮於本院審
    理時證述之情節（見偵一卷第53-54 頁、本院100 年2 月9
    日審判筆錄）大致相符，復有道路交通事故現場草圖、現場
    圖、道路交通事故調查報告表（一）、（二）、亞東紀念醫
    院99年4 月9 日診字第0990085032號（病患陳氏榮）、99年
    6 月11日診字第0990098696號（病患丁氏追）乙種診斷證明
    書各1 份、現場暨車損照片10張、監視器錄影畫面翻拍照片
    4 張（見偵一卷第18-21 、27-28 、31-37 頁）及監視器錄
    影光碟1 片在卷可考，堪認屬實。
  2.被告陳凱硯雖否認就本件車禍之發生有過失，並以前詞置辯
    ；惟按車輛行駛時，駕駛人應注意車前狀況，並隨時採取必
    要之安全措施，道路交通安全規則第94條第3 項定有明文。
    而由上開監視器錄影畫面翻拍照片觀之，告訴人丁氏追於本
    件車禍發生前，已經開始左轉並往左前方斜行一小段距離後
    ，被告陳凱硯始由同向後方行駛至該處，並以其機車車頭撞
    擊告訴人丁氏追所騎機車左後車身，因而發生本件車禍；此
    外，參以告訴人丁氏追曾於偵訊及本院審理時以證人身分具
    結證稱：伊當時左轉前有打方向燈，從後照鏡看到陳凱硯還
    很遠，後來伊聽到陳凱硯的車子聲音很大聲，覺得他快要撞
    上伊了，伊就回頭看，但是已經來不及了等語（見偵一卷第
    53-54 頁、本院100 年2 月9 日審判筆錄），被告陳凱硯亦
    於本院審理時自承：伊有注意丁氏追的車況，她進入路口後
    有慢下來，因為她要左轉，伊打算要從丁氏追的左邊超車等
    語（見本院100 年4 月14日審判筆錄），顯見於本件車禍發
    生前，被告陳凱硯已明知其同向前方由告訴人丁氏追所騎之
    機車可能要左轉，其本應密切注意該車是否已開始左轉，並
    隨時採取必要之安全措施（例如變動行駛路徑、保持安全距
    離或減速預留足夠之反應時間等）以避免發生事故，竟疏未
    注意於此，仍貿然前行欲自丁氏追所騎機車之左側超車，其
    就本件車禍之發生自有過失無疑，被告陳凱硯上開所辯，不
    足採信。又告訴人丁氏追、陳氏榮分別因本件車禍受有如犯
    罪事實欄所示之傷害，前已敘明，是被告陳凱硯之過失行為
    與告訴人丁氏追、陳氏榮之受傷結果間具有相當因果關係，
    已堪認定。
  (三)再查，臺灣省臺北縣區車輛行車事故鑑定委員會（下稱鑑定
    委員會）及臺灣省車輛行車事故覆議鑑定委員會（下稱覆議
    委員會）雖均曾就本案進行鑑定，鑑定本件車禍肇事原因為
    何，而鑑定委員會鑑定意見係認：「一、丁氏追夜晚駕駛普
    通重型機車，行經行車管制號誌正常斜交路口，左轉彎車已
    駛過路口才驟然左轉，為肇事原因；且丁員無照駕駛普通重
    機車，有違規定。二、陳凱硯駕駛普通重型機車，無肇事因
    素。」覆議委員會覆議意見則認：「一、陳凱硯夜晚駕駛重
    機車，行經行車管制號誌交岔路口疏未注意前車動態，且疏
    未與前車保持行車安全距離，自後撞擊前行左轉車輛，為肇
    事原因。二、丁氏追無肇事因素。另無駕照駕車，有違規定
    。」此有上開鑑定委員會99年6 月18日北縣鑑字第990270號
    鑑定意見書、覆議委員會99年9 月3 日覆議字第991176號覆
    議意見書各1 份（見本院卷第51-53 、30-31 頁）在卷可按
    ，然上開鑑定意見漏未考量被告陳凱硯於車禍發生前，已明
    知被告丁氏追所騎之機車可能要左轉，其有應密切注意該車
    是否已開始左轉，並隨時採取必要之安全措施以避免發生事
    故之注意義務之重要事實；另上開覆議意見亦漏未考量被告
    丁氏追騎乘機車行駛至交岔路口欲左轉時，已明知後方有來
    車，未依道路交通安全規則第102 條第1 項第7 款「轉彎車
    應讓直行車先行」之規定，暫停讓後方直行車先行，誤認自
    己能在後方直行車駛至之前完成左轉並駛離後方直行車之行
    進路線，因而貿然左轉之重要事實，是上開鑑定意見及覆議
    意見均未能完整敘明本件車禍肇事因素，該鑑定意見有關被
    告陳凱硯無肇事因素、覆議意見有關被告丁氏追無肇事因素
    部分之認定，均不足採，亦無從分別作為有利於被告陳凱硯
    、丁氏追之證據。又被告丁氏追、陳凱硯就本件車禍之發生
    分別有上述之過失，該2 人均不得因對方亦有過失，即解免
    自身所涉過失傷害之罪責，附此敘明。
  (四)綜上所述，本件事證明確，被告2 人過失傷害之犯行均堪認
    定。
四、核被告丁氏追、陳凱硯所為，均係犯刑法第284 條第1 項前
    段之過失傷害罪。被告陳凱硯以一過失駕駛行為，同時致告
    訴人丁氏追、陳氏榮受傷，觸犯構成要件相同之2 罪，為想
    像競合犯，應從一重處斷。而被告丁氏追迄至本件車禍發生
    時仍未考領中華民國重型機車駕駛執照之事實，業據其自承
    在卷，並有臺北縣政府警察局舉發違反道路交通管理事件通
    知單1 紙（見偵一卷第25頁）在卷可佐，被告丁氏追係汽車
    （依道路交通管理處罰條例第3 條第8 款及道路交通安全規
    則第2 條第1 項第1 款規定，包括機器腳踏車）駕駛人，無
    駕駛執照駕車，因而致人受傷，依法應負刑事責任，就其所
    犯過失傷害犯行，應依道路交通管理處罰條例第86條第1 項
    之規定，加重其刑。被告丁氏追於肇事後留在現場，被告陳
    凱硯受傷後前往亞東紀念醫院接受治療，該2 人於有偵查犯
    罪職權之機關或公務員僅知悉犯罪事實，尚不知犯罪人為何
    人前，即分別向前來現場或亞東紀念醫院處理之警員坦承肇
    事，有道路交通事故肇事人自首情形記錄表1 紙（見偵一卷
    第23頁）在卷可證，嗣並接受裁判，均合乎自首之要件，爰
    分別依刑法第62條前段規定，減輕其刑，被告丁氏追部分並
    依刑法第71條第1 項規定，先加後減之。爰審酌被告丁氏追
    騎乘機車轉彎時，本應注意轉彎車應讓直行車先行，竟疏未
    注意而貿然左轉，另被告陳凱硯騎乘機車直行時，本應注意
    車前狀況，並隨時採取必要之安全措施，亦疏未注意而貿然
    前行欲自被告丁氏追所騎機車之左側超車，致發生本件車禍
    ，又被告丁氏追、陳凱硯分別未與告訴人陳凱硯、告訴人丁
    氏追及陳氏榮達成和解，賠償告訴人所受之損害，惟念被告
    2 人均無前科，有臺灣高等法院被告前案紀錄表2 紙附卷可
    稽，素行良好，且被告丁氏追犯後坦承犯行，態度尚可，兼
    衡被告2 人過失程度、犯後態度、各告訴人受傷程度等一切
    情狀，分別量處如主文所示之刑，並各諭知易科罰金之折算
    標準，以資懲儆。
據上論斷，應依刑事訴訟法第284 條之1 、第299 條第1 項前段
，刑法第284 條第1 項前段、第55條、第62條前段、第41條第1
項前段，刑法施行法第1 條之1 ，道路交通管理處罰條例第86條
第1 項，判決如主文。
本案經檢察官陳怡親到庭執行職務。
中    華    民    國   100    年    5     月    6     日
                    刑事第十八庭  法  官  楊筑婷
如不服本判決應於收受本判決後10日內向本院提出上訴書狀，並
應敘述具體理由，如未敘述上訴理由者，應於上訴期間屆滿後20
日內補提理由書狀於本院（均須按他造當事人之人數附繕本）「
切勿逕送上級法院」。
                                  書記官  傅淑芳
中    華    民    國   100    年    5     月    6     日
附錄本案論罪科刑法條：
中華民國刑法第284條第1項
因過失傷害人者，處6 月以下有期徒刑、拘役或5 百元以下罰金
。致重傷者，處1 年以下有期徒刑、拘役或5 百元以下罰金。